【裁判字號】    95,台上,4999
【裁判日期】    950912
【裁判案由】    違反毒品危害防制條例
【裁判全文】
最高法院刑事判決            九十五年度台上字第四九九九號
    上  訴  人  甲○○
                        1段3.
                        （另案在台灣台中監獄台中分監執行
                        中）
    選任辯護人  楊雯齡律師
    上  訴  人  乙○○
                        巷25.
上列上訴人等因違反毒品危害防制條例案件，不服台灣高等法院
台中分院中華民國九十五年五月二日第二審判決（九十五年度上
訴字第三０五號，起訴案號：台灣台中地方法院檢察署九十四年
度偵字第一一九一四、一一九二三號；追加起訴案號：九十四年
度偵字第一五０二四號），提起上訴，本院判決如下：
    主  文
原判決關於甲○○部分撤銷，發回台灣高等法院台中分院。
乙○○之上訴駁回。
    理  由
一、撤銷發回部分（即甲○○部分）：
本件原判決認定上訴人甲○○、乙○○二人明知第一級毒品海洛
因係管制之毒品，不得販賣，緣黃榮珍（施用毒品部分，另由檢
察官偵辦）於民國九十四年七月二十一日十二時許，撥打電話與
乙○○接洽購買海洛因，並表明願以黃榮珍所有價值約新台幣（
下同）一、二千元之手錶一只，向乙○○換取購買海洛因一小包
，上訴人等二人竟共同基於販賣海洛因以牟利之犯意聯絡，由乙
○○與黃榮珍議定交易地點在台中縣大肚鄉○○路四四五號二樓
乙○○租屋處後方之停車場，並指示黃榮珍抵達上開停車場後撥
打甲○○持用之行動電話再行聯絡，甲○○則依乙○○指示與黃
榮珍聯絡後，持海洛因一包前往該停車場交付予黃榮珍。同日上
午十二時五十分許，甲○○持海洛因一小包抵達該停車場，著手
販賣海洛因予黃榮珍，尚未交付之際，為警當場逮捕而未遂，並
扣得甲○○所持有，丟置地上之海洛因一包。經甲○○帶警至乙
○○前開租屋處，當場查扣毒品海洛因五包（連同上揭之海洛因
一包，合計六包淨重０．五五公克，包裝重一．六六公克），乙
○○則逃逸，迄同年八月十六日又為警在同上租屋處，查獲其持
有海洛因及針筒四支（檢察官另案處理），始到案等情。因而撤
銷第一審關於甲○○販賣第一級毒品部分之判決，改判仍論處其
共同販賣第一級毒品未遂（累犯）罪刑，固非無見。
惟查：(一)、犯毒品危害防制條例第四條之販賣毒品罪者，其供犯
罪所用或因犯罪所得之財物，均沒收之，如全部或一部不能沒收
時，追徵其價額或以其財產抵償之，觀同條例第十九條第一項規
定甚明。該項沒收之規定係刑法第三十八條第一項第二款、第三
款、第三項但書之特別規定，採義務沒收主義，苟能證明係被告
所有供犯罪所用或因犯罪所得之財物，均應沒收之，如全部或一
部不能沒收時，追徵其價額或以其財產抵償之，並不以當場搜獲
扣押者為限。原判決認定黃榮珍以電話與上訴人等二人聯絡購買
第一級毒品海洛因一節，如果無訛，上訴人等以何電話聯絡？該
電話是否屬上訴人等所有，且供販賣毒品所用之物？攸關應否宣
告沒收之認定，原審未予究明釐清，論述明白，尚嫌速斷。(二)、
有罪之判決書，對被告有利之證據不採納者，應說明其理由，為
刑事訴訟法第三百十條第二款所明定。故有罪判決書對於卷內有
利於被告之證據，如不加採納，必須說明其不予採納之理由，否
則即難謂無判決不備理由之違誤。是事實審法院應於審判期日就
被告否認犯罪所為有利之辯解事項與證據，依法予以調查，而於
有罪判決理由內詳加論列，否則率行判決，即屬於法有違。上訴
人甲○○始終否認有販賣第一級毒品海洛因之情事，於原審辯稱
伊在檢察官偵訊之初已陳明被查扣之海洛因一包（原係三小包，
伊將之裝成一包），係伊以三千元購入（原審卷第一五三頁）。
彰化縣警察局彰化分局刑事案件報告書亦謂於九十四年七月二十
一日十二時五十分許在前開停車場查扣甲○○丟置現場地上之海
洛因一包（台灣台中地方法院檢察署九十四年度偵字第一一九一
四號偵查卷第四十五頁）。證人黃榮珍於檢察官偵查時證稱：「
（問：約乙○○用意？）問他有沒有海洛因，乙○○說有，他要
我在停車場等，就在打公用電話處等他，甲○○下來時說是乙○
○叫他拿東西給我，東西還沒拿到手，警察就拿搜索票搜索甲○
○……」、「（問：查獲當天為何向乙○○買海洛因？）我是要
他給我一點海洛因，我要以價值一、二千元的手錶跟他交換。」
、「（問你在電話中向乙○○說要換多少數量？）我說要換。我
說手錶價值約一、二千元，他要我去再看看。」、「（乙○○此
次打算與你交易毒品，是否要賺你錢？）只說手錶先放在他那邊
，我先用海洛因。」（同上偵查卷第三十七、三十八頁）；於第
一審審理時證稱：「我打電話去時，是被告乙○○接的，被告乙
○○說同意分一點毒品給我施用，叫我先過去……」等語（第一
審卷第一八五頁）。足見證人黃榮珍係毒癮發作時，向乙○○要
毒品施用，而扣案之海洛因價值三千元，黃榮珍所攜帶之手錶既
僅值一、二千元，即使兩者相交換，或先留置於上訴人等處，上
訴人等亦無獲利可言，不能論以販賣毒品之罪，至多僅能成立轉
讓毒品未遂罪等語。實情如何？原審未詳加調查釐清，論述明白
，遽論處甲○○販賣第一級毒品未遂罪刑，其審理猶有未盡，並
有理由不備之可議。甲○○上訴意旨指摘原判決關於其本人部分
不當，尚非全無理由，應認原判決關於甲○○部分有撤銷發回更
審之原因。
二、上訴駁回部分（即乙○○部分）：
查上訴期間為十日，自送達判決後起算，刑事訴訟法第三百四十
九條前段定有明文。上訴人乙○○原於台灣台中戒治所實施強制
戒治中，其因本件違反毒品危害防制條例案件，經第二審判決後
，於九十五年五月五日送達該戒治所由乙○○收受，有送達證書
附卷可按（原審卷第一八八頁），乃其未向該戒治所長官提出上
訴書狀，而係自行由該戒治處所以郵寄方式直接向原審法院提出
上訴書狀聲明上訴，其上訴期間因其所在之台灣台中戒治所與原
審法院同在台中市，無在途期間可供扣除，截至同年五月十五日
已經屆滿，而其期間之末日又非星期日、紀念日、或其他休息日
，乙○○之上訴書狀遲至九十五年五月十六日始送達原審法院，
有其上訴狀在卷可稽，其上訴顯已逾期，應予駁回。
據上論結，應依刑事訴訟法第三百九十七條、第四百零一條、第
三百九十五條前段，判決如主文。
中    華    民    國  九十五  年    九    月   十二   日
                      最高法院刑事第九庭
                          審判長法官  賴  忠  星
                                法官  王  居  財
                                法官  林  開  任
                                法官  林  立  華
                                法官  林  勤  純
      本件正本證明與原本無異
                                      書  記  官
中    華    民    國  九十五  年    九    月  二十一  日
                                                      Ｋ


司法院資訊處製作；財團法人民間司法改革基金會備份。
